---
title: "Analýza hlavných komponentov (PCA)"
subtitle: "Softvér na analýzu údajov — Projektová správa"
author: "Artem Vara"
date: "2026-04-29"
format:
  revealjs:
    theme: simple
    transition: slide
    slide-number: true
    footer: "Softvér na analýzu údajov · PCA · 2026"
    highlight-style: github
    width: 1280
    height: 720
    margin: 0.04
    fontsize: 27px
execute:
  echo: true
  warning: false
  message: false
---

```{r}
#| include: false
library(ggplot2)
library(ggfortify)
library(dplyr)
library(tidyr)
library(knitr)
library(kableExtra)

pca <- prcomp(mtcars, center = TRUE, scale. = TRUE)
lambda <- pca$sdev^2
pve <- lambda / sum(lambda) * 100
```

## Problém vysokej dimenzionality

:::: {.columns}

::: {.column width="52%"}
**Situácia:**

- Dataset `mtcars`: **11 premenných**, 32 áut
- Priama vizualizácia 11D priestoru je nemožná
- Ako nájsť skrytú štruktúru?

**Riešenie — PCA:**

Transformuj $p$ premenných na $k \ll p$ komponentov, ktoré zachovávajú čo najviac informácie.
:::

::: {.column width="48%"}
```{r}
#| echo: false
#| fig-height: 3.8
#| fig-width: 5.5
pairs(mtcars[, 1:5],
      col = "#2166ac", pch = 19, cex = 0.6,
      main = "Párové grafy (5 z 11 premenných)",
      cex.main = 0.9)
```
:::

::::

## Matematické základy

**Algoritmus PCA — 4 kroky:**

::: {.incremental}
1. **Štandardizácia**: $z_{ij} = \dfrac{x_{ij} - \bar{x}_j}{s_j}$

2. **Kovariančná matica**: $\mathbf{C} = \dfrac{1}{n-1}\mathbf{Z}^\top\mathbf{Z}$

3. **Spektrálny rozklad**: $\mathbf{C}\mathbf{v}_i = \lambda_i \mathbf{v}_i$

4. **Projekcia**: $\mathbf{PC}_k = \mathbf{Z}\mathbf{v}_k$
:::

. . .

**Vysvetlená variabilita** $k$-teho komponentu:
$$\text{PVE}_k = \frac{\lambda_k}{\sum_{i=1}^{p} \lambda_i} \times 100\%$$

## Dataset mtcars

```{r}
#| echo: false
kable(head(mtcars, 6), digits = 1) |>
  kable_styling(font_size = 16, full_width = TRUE,
                bootstrap_options = c("striped", "hover"))
```

::: {style="font-size: 0.85em; margin-top: 0.5em;"}
**32** modelov automobilov (1974) · **11** technických premenných · Zdroj: Henderson & Velleman (1981)
:::

## Výpočet PCA v R

```{r}
#| output-location: column

pca <- prcomp(mtcars,
              center = TRUE,
              scale. = TRUE)

lambda <- pca$sdev^2
pve    <- lambda / sum(lambda) * 100

data.frame(
  PC         = paste0("PC", 1:5),
  Eigenvalue = round(lambda[1:5], 2),
  PVE        = round(pve[1:5], 2),
  Cumulative = round(cumsum(pve)[1:5], 2)
)
```

## Scree Plot

```{r}
#| echo: false
#| fig-height: 4.5
#| fig-width: 10

df <- data.frame(
  PC    = factor(paste0("PC", 1:11), levels = paste0("PC", 1:11)),
  PVE   = pve,
  Cumul = cumsum(pve)
)

ggplot(df, aes(x = PC)) +
  geom_col(aes(y = PVE), fill = "#2166ac", alpha = 0.8, width = 0.6) +
  geom_line(aes(y = Cumul, group = 1), color = "#d73027", linewidth = 1.4) +
  geom_point(aes(y = Cumul), color = "#d73027", size = 3.5) +
  geom_hline(yintercept = 80, linetype = "dashed", color = "gray50") +
  annotate("text", x = 10.5, y = 83, label = "80%", color = "gray40", size = 4) +
  labs(y = "Vysvetlená variabilita (%)", x = NULL,
       title = "PC1+PC2 vysvetľujú 70% variability, PC1–PC4 pokrývajú >85%") +
  theme_minimal(base_size = 13) +
  theme(plot.title = element_text(size = 12))
```

## Biplót — projekcia do 2D

```{r}
#| echo: false
#| fig-height: 4.5
#| fig-width: 10

mtcars2 <- mtcars |>
  mutate(transmission = factor(am, labels = c("Automatická", "Manuálna")))

autoplot(pca, data = mtcars2,
         colour = "transmission",
         loadings = TRUE,
         loadings.label = TRUE,
         loadings.label.size = 3.8,
         loadings.colour = "#d73027",
         loadings.label.colour = "#333333") +
  scale_color_manual(values = c("#2166ac", "#f4a582")) +
  labs(color = "Prevodovka",
       title = "Manuálne vs. automatické autá sa jasne separujú v priestore PC1–PC2") +
  theme_minimal(base_size = 13) +
  theme(plot.title = element_text(size = 12))
```

## Interpretácia komponentov

:::: {.columns}

::: {.column width="46%"}
**PC1 — „Sila vozidla"** (`r round(pve[1],1)`%)

- ➕ `cyl`, `disp`, `hp`, `wt`, `carb`
- ➖ `mpg`, `drat`

*Silnejší motor = vyššia spotreba*

**PC2 — „Konfigurácia"** (`r round(pve[2],1)`%)

- ➕ `qsec`, `vs`
- ➖ `carb`, `hp`
:::

::: {.column width="54%"}
```{r}
#| echo: false
#| fig-height: 4
#| fig-width: 6

as.data.frame(pca$rotation[,1:2]) |>
  mutate(var = rownames(pca$rotation)) |>
  pivot_longer(-var, names_to = "PC", values_to = "loading") |>
  ggplot(aes(reorder(var, abs(loading)), loading, fill = loading > 0)) +
  geom_col(show.legend = FALSE) +
  facet_wrap(~PC) +
  coord_flip() +
  scale_fill_manual(values = c("#d73027", "#2166ac")) +
  theme_minimal(base_size = 12) +
  labs(x = NULL, y = "Záťaž")
```
:::

::::

## Záver

:::: {.columns}

::: {.column width="48%"}
**Výsledky:**

| | |
|---|---|
| Pôvodné premenné | 11 |
| Komponenty (80%) | 4 |
| PC1+PC2 variabilita | `r round(cumsum(pve)[2],1)`% |
| Separácia áut | ✅ |

:::

::: {.column width="52%"}
**Kľúčové zistenia:**

- PCA zredukovala 11D → **2–4 dimenzie**
- PC1 zachytáva **výkonnosť** vozidla
- Manuálne/auto. autá tvoria **odlišné zhluky**
- Metóda vychádza z **lineárnej algebry**
:::

::::

. . .

> *„PCA is arguably the most important tool in multivariate statistics."*  
> — Jolliffe & Cadima (2016)
