---
title: "Analýza hlavných komponentov (PCA)"
subtitle: "Softvér na analýzu údajov — Projektová správa"
author: "Artem Vara"
date: "2026-04-29"
format:
  html:
    toc: true
    toc-depth: 3
    toc-title: "Obsah"
    number-sections: true
    code-fold: true
    code-tools: true
    theme: cosmo
    self-contained: true
  pdf:
    toc: true
    number-sections: true
    geometry: margin=2.5cm
    fontsize: 12pt
    documentclass: article
execute:
  echo: true
  warning: false
  message: false
bibliography: references.bib
---

```{r}
#| label: setup
#| include: false

# Načítanie knižníc
library(ggplot2)
library(ggfortify)
library(dplyr)
library(tidyr)
library(plotly)
library(knitr)
library(kableExtra)
```

# Úvod {#sec-uvod}

Moderná analýza dát sa čoraz častejšie stretáva s problémom **vysokej dimenzionality** — datasety môžu obsahovať desiatky až stovky premenných. Priama vizualizácia a interpretácia takýchto dát je prakticky nemožná. Jednou z najelegantnejších matematických metód na riešenie tohto problému je **Analýza hlavných komponentov** (PCA, z angl. *Principal Component Analysis*).

PCA je technika zo štatistiky a lineárnej algebry, ktorá transformuje pôvodné premenné na nové — navzájom nekorelované — premenné nazývané **hlavné komponenty**. Tieto komponenty sú usporiadané tak, aby prvý komponent vysvetľoval čo najväčší podiel celkovej variability dát, druhý komponent vysvetľoval čo najväčší podiel zo zvyšnej variability, atď.

Metóda nachádza uplatnenie v mnohých oblastiach:

- **Biológia**: klasifikácia druhov podľa morfologických znakov [@jolliffe2016]
- **Ekonomika**: redukcia makroekonomických indikátorov
- **Počítačové videnie**: rozpoznávanie tvárí (Eigenfaces)
- **Chémia**: spektroskopická analýza

V tomto projekte aplikujeme PCA na klasický dataset `mtcars`, ktorý obsahuje technické parametre 32 automobilov z roku 1974. Cieľom je ukázať, ako je možné 10-rozmerný priestor premenných zredukovať na 2–3 dimenzie bez výraznej straty informácie.

# Teoretické pozadie {#sec-teoria}

## Kovariančná matica

Nech $\mathbf{X}$ je dátová matica rozmeru $n \times p$, kde $n$ je počet pozorovaní a $p$ je počet premenných. Po **štandardizácii** (odčítaním priemeru a delením smerodajnou odchýlkou) dostaneme maticu $\mathbf{Z}$.

Kovariančná (resp. korelačná) matica je definovaná ako:

$$
\mathbf{C} = \frac{1}{n-1} \mathbf{Z}^\top \mathbf{Z}
$$

Matica $\mathbf{C}$ je symetrická a pozitívne semidefinitná rozmeru $p \times p$.

## Vlastné čísla a vlastné vektory

Jadrom PCA je **spektrálny rozklad** kovariančnej matice:

$$
\mathbf{C} \mathbf{v}_i = \lambda_i \mathbf{v}_i, \quad i = 1, \ldots, p
$$

kde $\lambda_i$ sú **vlastné čísla** (eigenvalues) a $\mathbf{v}_i$ sú zodpovedajúce **vlastné vektory** (eigenvectors). Vlastné vektory sú navzájom ortogonálne:

$$
\mathbf{v}_i^\top \mathbf{v}_j = \begin{cases} 1 & i = j \\ 0 & i \neq j \end{cases}
$$

## Hlavné komponenty

**Hlavné komponenty** sú lineárne kombinácie pôvodných premenných:

$$
\mathbf{PC}_k = \mathbf{Z} \mathbf{v}_k
$$

Podiel variability vysvetlenej $k$-tym komponentom:

$$
\text{PVE}_k = \frac{\lambda_k}{\sum_{i=1}^{p} \lambda_i}
$$

Vlastné vektory $\mathbf{v}_k$ sa nazývajú **loadings** (záťaže) a udávajú, ako silno každá pôvodná premenná prispieva k danému komponentu.

## Algoritmus PCA — krok za krokom

1. Štandardizácia dát: $z_{ij} = \frac{x_{ij} - \bar{x}_j}{s_j}$
2. Výpočet kovariančnej matice: $\mathbf{C} = \frac{1}{n-1}\mathbf{Z}^\top\mathbf{Z}$
3. Spektrálny rozklad: $\mathbf{C} = \mathbf{V} \mathbf{\Lambda} \mathbf{V}^\top$
4. Zoradenie vlastných čísel: $\lambda_1 \geq \lambda_2 \geq \ldots \geq \lambda_p$
5. Projekcia dát: $\mathbf{PC} = \mathbf{Z} \mathbf{V}$

# Dáta {#sec-data}

## Popis datasetu

Použijeme vstavaný R dataset `mtcars` [@r2024], ktorý obsahuje informácie o 32 modeloch automobilov z roku 1974.

```{r}
#| label: tbl-data
#| tbl-cap: "Prvých 6 riadkov datasetu mtcars"

head(mtcars) |>
  kable(digits = 2) |>
  kable_styling(bootstrap_options = c("striped", "hover"), font_size = 12)
```

Dataset obsahuje `r nrow(mtcars)` pozorovaní a `r ncol(mtcars)` premenných:

| Premenná | Popis |
|----------|-------|
| `mpg` | Spotreba paliva (míle na galón) |
| `cyl` | Počet valcov |
| `disp` | Objem motora (cu.in.) |
| `hp` | Výkon (konské sily) |
| `drat` | Prevodový pomer zadnej nápravy |
| `wt` | Hmotnosť (1000 lbs) |
| `qsec` | Čas na 1/4 míle |
| `vs` | Typ motora (V alebo priamy) |
| `am` | Prevodovka (0 = automatická, 1 = manuálna) |
| `gear` | Počet prevodových stupňov |
| `carb` | Počet karburátorov |

## Korelácie medzi premennými

Pred PCA je užitočné preskúmať korelácie:

```{r}
#| label: fig-corr
#| fig-cap: "Korelačná matica premenných datasetu mtcars"
#| fig-height: 5

# Výpočet korelačnej matice
cor_mat <- cor(mtcars)

# Vizualizácia
cor_df <- as.data.frame(as.table(cor_mat))
names(cor_df) <- c("Var1", "Var2", "Correlation")

ggplot(cor_df, aes(Var1, Var2, fill = Correlation)) +
  geom_tile(color = "white") +
  geom_text(aes(label = round(Correlation, 2)), size = 3) +
  scale_fill_gradient2(low = "#d73027", mid = "white", high = "#1a9850",
                       midpoint = 0, limits = c(-1, 1)) +
  theme_minimal() +
  theme(axis.text.x = element_text(angle = 45, hjust = 1)) +
  labs(x = NULL, y = NULL, fill = "Korelácia")
```

Z korelačnej matice vidíme silné korelácie medzi premennými (napr. `disp`, `cyl`, `hp`, `wt`), čo naznačuje, že PCA dokáže tieto premenné efektívne zlúčiť.

# Výpočet PCA {#sec-vypocet}

## Ručný výpočet cez kovariančnú maticu

Najskôr ukážeme PCA "od základov" — priamo cez spektrálny rozklad:

```{r}
#| label: manual-pca

# Štandardizácia
Z <- scale(mtcars)

# Kovariančná matica
C <- cov(Z)

# Spektrálny rozklad
eig <- eigen(C)

# Vlastné čísla
lambda <- eig$values
cat("Vlastné čísla (prvých 5):\n")
round(lambda[1:5], 4)

# Vlastné vektory (loadings)
V <- eig$vectors
cat("\nPrvé dva vlastné vektory (PC1 a PC2):\n")
round(V[, 1:2], 3)
```

## PCA pomocou funkcie prcomp()

```{r}
#| label: pca-prcomp

# PCA pomocou vstavanej funkcie
pca <- prcomp(mtcars, center = TRUE, scale. = TRUE)

# Súhrn
summary(pca)
```

## Záťaže (Loadings)

```{r}
#| label: tbl-loadings
#| tbl-cap: "Záťaže prvých štyroch hlavných komponentov"

loadings_df <- as.data.frame(pca$rotation[, 1:4])
loadings_df |>
  kable(digits = 3) |>
  kable_styling(bootstrap_options = c("striped", "hover")) |>
  column_spec(2, bold = TRUE, color = ifelse(abs(loadings_df$PC1) > 0.3, "darkred", "black"))
```

# Výsledky a vizualizácia {#sec-vysledky}

## Scree plot — vysvetlená variabilita

```{r}
#| label: fig-scree
#| fig-cap: "Scree plot: podiel vysvetlenej variability jednotlivými komponentmi"
#| fig-height: 4

# Výpočet PVE
pve <- lambda / sum(lambda) * 100
cumulative_pve <- cumsum(pve)

scree_df <- data.frame(
  PC = paste0("PC", 1:length(pve)),
  PVE = pve,
  Cumulative = cumulative_pve
)

ggplot(scree_df[1:10, ], aes(x = reorder(PC, -PVE))) +
  geom_col(aes(y = PVE), fill = "#2166ac", alpha = 0.8) +
  geom_line(aes(y = Cumulative, group = 1), color = "#d73027", size = 1.2) +
  geom_point(aes(y = Cumulative), color = "#d73027", size = 3) +
  geom_hline(yintercept = 80, linetype = "dashed", color = "gray50") +
  annotate("text", x = 9, y = 82, label = "80% hranica", color = "gray40", size = 3.5) +
  scale_y_continuous(sec.axis = sec_axis(~., name = "Kumulatívne PVE (%)")) +
  labs(x = "Hlavný komponent", y = "Vysvetlená variabilita (%)") +
  theme_minimal(base_size = 12)
```

Prvé dva komponenty vysvetľujú **`r round(cumulative_pve[2], 1)`%** celkovej variability, prvé tri komponenty **`r round(cumulative_pve[3], 1)`%**.

## Biplót — projekcia do 2D priestoru

```{r}
#| label: fig-biplot
#| fig-cap: "Biplót PCA: projekcia automobilov do roviny PC1–PC2 s vektormi záťaží"
#| fig-height: 6

# Pridáme typ prevodovky ako faktor
mtcars_labeled <- mtcars |>
  mutate(
    transmission = factor(am, labels = c("Automatická", "Manuálna")),
    car_name = rownames(mtcars)
  )

autoplot(pca, data = mtcars_labeled,
         colour = "transmission",
         loadings = TRUE,
         loadings.label = TRUE,
         loadings.label.size = 3.5,
         loadings.colour = "darkred",
         loadings.label.colour = "darkred") +
  scale_color_manual(values = c("#2166ac", "#d6604d")) +
  labs(color = "Prevodovka", title = "PCA biplót — dataset mtcars") +
  theme_minimal(base_size = 12) +
  theme(legend.position = "bottom")
```

## Interpretácia komponentov

```{r}
#| label: fig-loadings-plot
#| fig-cap: "Záťaže premenných na prvých dvoch komponentoch"
#| fig-height: 5

loadings_long <- as.data.frame(pca$rotation[, 1:2]) |>
  mutate(variable = rownames(pca$rotation)) |>
  pivot_longer(cols = c(PC1, PC2), names_to = "PC", values_to = "loading")

ggplot(loadings_long, aes(x = reorder(variable, abs(loading)), y = loading, fill = loading > 0)) +
  geom_col() +
  facet_wrap(~PC) +
  coord_flip() +
  scale_fill_manual(values = c("#d73027", "#1a9850"), labels = c("Záporná", "Kladná")) +
  labs(x = NULL, y = "Záťaž", fill = "Smer") +
  theme_minimal(base_size = 12)
```

**PC1** (vysvetľuje `r round(pve[1], 1)`% variability) je silne spojený s výkonom a veľkosťou motora (`hp`, `disp`, `cyl`, `wt`) — môžeme ho interpretovať ako **"silu vozidla"**. Premenné `mpg` a `drat` majú záporné záťaže, čo znamená, že silnejšie autá majú vyššiu spotrebu.

**PC2** (vysvetľuje `r round(pve[2], 1)`% variability) je primárne spojený s `qsec` a `vs` — súvisí s **typom a konfiguráciou motora**.

# Záver {#sec-zaver}

V tejto správe sme aplikovali Analýzu hlavných komponentov na dataset `mtcars` s nasledujúcimi závermi:

1. **Redukcia dimenzionality**: Z pôvodných 11 premenných stačia **2 komponenty** na vysvetlenie `r round(cumulative_pve[2], 1)`% variability, 3 komponenty pokrývajú `r round(cumulative_pve[3], 1)`%.

2. **Interpretácia**: PC1 reprezentuje "výkonnosť vozidla" (silne korelovaný s výkonom, objemom, hmotnosťou), PC2 reprezentuje "konfiguráciu motora".

3. **Vizualizácia**: Biplót jasne ukazuje separáciu manuálnych a automatických prevodoviek v priestore PC1–PC2, čo naznačuje, že typ prevodovky súvisí s celkovou výkonnosťou vozidla.

4. **Matematické základy**: PCA je elegantná aplikácia lineárnej algebry — spektrálny rozklad kovariančnej matice poskytuje optimálnu lineárnu projekciu v zmysle maximalizácie rozptylu [@jolliffe2016].

PCA zostáva jednou z najpoužívanejších metód exploratívnej analýzy dát vďaka svojej matematickej jednoduchosti a širokej aplikovateľnosti [@r2024].

# Literatúra {#sec-literatura .unnumbered}

::: {#refs}
:::
