---
title: "Analýza hlavných komponentov (PCA)"
subtitle: "Softvér na analýzu údajov — Projektová správa"
author: "Artem Vara"
date: "2026-04-29"
format:
  revealjs:
    theme: simple
    transition: slide
    slide-number: true
    footer: "Softvér na analýzu údajov · PCA · 2026"
    highlight-style: github
    width: 1280
    height: 720
    margin: 0.04
    fontsize: 27px
<<<<<<< HEAD
    chalkboard: true
    menu: true
bibliography: references.bib
=======
>>>>>>> d560a1f (Vylepšená prezentácia a dashboard)
execute:
  echo: true
  warning: false
  message: false
---

```{r}
#| include: false
library(ggplot2)
library(ggfortify)
library(dplyr)
library(tidyr)
library(knitr)
library(kableExtra)

pca <- prcomp(mtcars, center = TRUE, scale. = TRUE)
lambda <- pca$sdev^2
pve <- lambda / sum(lambda) * 100
```

## Problém vysokej dimenzionality

:::: {.columns}
<<<<<<< HEAD
=======

>>>>>>> d560a1f (Vylepšená prezentácia a dashboard)
::: {.column width="52%"}
**Situácia:**

- Dataset `mtcars`: **11 premenných**, 32 áut
- Priama vizualizácia 11D priestoru je nemožná
- Ako nájsť skrytú štruktúru?

**Riešenie — PCA:**

Transformuj $p$ premenných na $k \ll p$ komponentov, ktoré zachovávajú čo najviac informácie.
:::

::: {.column width="48%"}
```{r}
#| echo: false
#| fig-height: 3.8
#| fig-width: 5.5
pairs(mtcars[, 1:5],
      col = "#2166ac", pch = 19, cex = 0.6,
      main = "Párové grafy (5 z 11 premenných)",
      cex.main = 0.9)
```
:::
<<<<<<< HEAD
::::

::: {.notes}
Motivácia: párové grafy fungujú pre 3–5 premenných, pre 11 ich je 55 dvojíc. Zdôrazniť, že cieľom nie je zahodiť dáta, ale nájsť menej rozmerov, ktoré nesú väčšinu informácie.
:::

## Geometrická intuícia

:::: {.columns}
::: {.column width="46%"}
PCA je v podstate **rotácia súradnicovej sústavy**:

- **PC1** = smer, v ktorom majú dáta najväčší rozptyl
- **PC2** = kolmý smer s najväčším zvyšným rozptylom
- Žiadna informácia sa nestráca — len sa **preusporiada**

Redukcia = ponechanie prvých $k$ nových osí.
:::

::: {.column width="54%"}
```{r}
#| echo: false
#| fig-height: 4.2
#| fig-width: 5.5
Z2 <- scale(mtcars[, c("wt", "hp")])
p2 <- prcomp(Z2)
arr <- p2$rotation %*% diag(p2$sdev) * 2
df2 <- as.data.frame(Z2)

ggplot(df2, aes(wt, hp)) +
  geom_point(color = "#2166ac", size = 2.5, alpha = 0.8) +
  geom_segment(x = 0, y = 0, xend = arr[1, 1], yend = arr[2, 1],
               arrow = grid::arrow(length = grid::unit(0.3, "cm")),
               color = "#d73027", linewidth = 1.2) +
  geom_segment(x = 0, y = 0, xend = arr[1, 2], yend = arr[2, 2],
               arrow = grid::arrow(length = grid::unit(0.3, "cm")),
               color = "#1a9850", linewidth = 1.2) +
  annotate("text", x = arr[1, 1] * 1.18, y = arr[2, 1] * 1.18,
           label = "PC1", color = "#d73027", fontface = "bold", size = 5) +
  annotate("text", x = arr[1, 2] * 1.35, y = arr[2, 2] * 1.35,
           label = "PC2", color = "#1a9850", fontface = "bold", size = 5) +
  coord_equal() +
  labs(x = "wt (štandardizované)", y = "hp (štandardizované)",
       title = "Dve premenné z mtcars: PC1 mieri pozdĺž najväčšieho rozptylu") +
  theme_minimal(base_size = 12) +
  theme(plot.title = element_text(size = 11))
```
:::
::::

::: {.notes}
Kľúčový slajd pre intuíciu pred matematikou. Ukázať rukou: keby sme všetky body premietli na červenú os PC1, stratíme len málo informácie — to je redukcia z 2D na 1D. PCA robí to isté v 11 rozmeroch.
:::

=======

::::

>>>>>>> d560a1f (Vylepšená prezentácia a dashboard)
## Matematické základy

**Algoritmus PCA — 4 kroky:**

::: {.incremental}
1. **Štandardizácia**: $z_{ij} = \dfrac{x_{ij} - \bar{x}_j}{s_j}$
<<<<<<< HEAD
2. **Kovariančná matica**: $\mathbf{C} = \dfrac{1}{n-1}\mathbf{Z}^\top\mathbf{Z}$
3. **Spektrálny rozklad**: $\mathbf{C}\mathbf{v}_i = \lambda_i \mathbf{v}_i$
=======

2. **Kovariančná matica**: $\mathbf{C} = \dfrac{1}{n-1}\mathbf{Z}^\top\mathbf{Z}$

3. **Spektrálny rozklad**: $\mathbf{C}\mathbf{v}_i = \lambda_i \mathbf{v}_i$

>>>>>>> d560a1f (Vylepšená prezentácia a dashboard)
4. **Projekcia**: $\mathbf{PC}_k = \mathbf{Z}\mathbf{v}_k$
:::

. . .

**Vysvetlená variabilita** $k$-teho komponentu:
<<<<<<< HEAD

$$\text{PVE}_k = \frac{\lambda_k}{\sum_{i=1}^{p} \lambda_i} \times 100\%$$

::: {.notes}
Pri kroku 1 zdôrazniť, prečo štandardizujeme: hp je v stovkách, drat v jednotkách — bez štandardizácie by PCA ovládli premenné s veľkou škálou. Vlastné čísla = rozptyl pozdĺž príslušného vlastného vektora.
:::

=======
$$\text{PVE}_k = \frac{\lambda_k}{\sum_{i=1}^{p} \lambda_i} \times 100\%$$

>>>>>>> d560a1f (Vylepšená prezentácia a dashboard)
## Dataset mtcars

```{r}
#| echo: false
kable(head(mtcars, 6), digits = 1) |>
  kable_styling(font_size = 16, full_width = TRUE,
                bootstrap_options = c("striped", "hover"))
```

::: {style="font-size: 0.85em; margin-top: 0.5em;"}
**32** modelov automobilov (1974) · **11** technických premenných · Zdroj: Henderson & Velleman (1981)
:::

<<<<<<< HEAD
::: {.notes}
Klasický učebnicový dataset z časopisu Motor Trend. Premenné: spotreba, valce, objem, výkon, hmotnosť, zrýchlenie, typ motora a prevodovky. Malý, ale ideálny na demonštráciu metódy.
:::

=======
>>>>>>> d560a1f (Vylepšená prezentácia a dashboard)
## Výpočet PCA v R

```{r}
#| output-location: column
<<<<<<< HEAD
#| code-line-numbers: "|1-3|5-6|8-13"
=======

>>>>>>> d560a1f (Vylepšená prezentácia a dashboard)
pca <- prcomp(mtcars,
              center = TRUE,
              scale. = TRUE)

lambda <- pca$sdev^2
<<<<<<< HEAD
pve <- lambda / sum(lambda) * 100

data.frame(
  PC = paste0("PC", 1:5),
  Eigenvalue = round(lambda[1:5], 2),
  PVE = round(pve[1:5], 2),
=======
pve    <- lambda / sum(lambda) * 100

data.frame(
  PC         = paste0("PC", 1:5),
  Eigenvalue = round(lambda[1:5], 2),
  PVE        = round(pve[1:5], 2),
>>>>>>> d560a1f (Vylepšená prezentácia a dashboard)
  Cumulative = round(cumsum(pve)[1:5], 2)
)
```

<<<<<<< HEAD
::: {.notes}
Prechádzať kód po krokoch (šípka dopredu zvýrazňuje riadky): prcomp robí štandardizáciu aj rozklad naraz; sdev² = vlastné čísla; tabuľka ukazuje, že PC1 má vlastné číslo ~6.6, čo je 60 % variability.
:::

=======
>>>>>>> d560a1f (Vylepšená prezentácia a dashboard)
## Scree Plot

```{r}
#| echo: false
#| fig-height: 4.5
#| fig-width: 10
<<<<<<< HEAD
df <- data.frame(
  PC = factor(paste0("PC", 1:11), levels = paste0("PC", 1:11)),
  PVE = pve,
  Cumul = cumsum(pve)
)
=======

df <- data.frame(
  PC    = factor(paste0("PC", 1:11), levels = paste0("PC", 1:11)),
  PVE   = pve,
  Cumul = cumsum(pve)
)

>>>>>>> d560a1f (Vylepšená prezentácia a dashboard)
ggplot(df, aes(x = PC)) +
  geom_col(aes(y = PVE), fill = "#2166ac", alpha = 0.8, width = 0.6) +
  geom_line(aes(y = Cumul, group = 1), color = "#d73027", linewidth = 1.4) +
  geom_point(aes(y = Cumul), color = "#d73027", size = 3.5) +
  geom_hline(yintercept = 80, linetype = "dashed", color = "gray50") +
  annotate("text", x = 10.5, y = 83, label = "80%", color = "gray40", size = 4) +
  labs(y = "Vysvetlená variabilita (%)", x = NULL,
       title = "PC1+PC2 vysvetľujú 70% variability, PC1–PC4 pokrývajú >85%") +
  theme_minimal(base_size = 13) +
  theme(plot.title = element_text(size = 12))
```

<<<<<<< HEAD
::: {.notes}
Hľadáme „lakeť" — miesto, kde krivka prestáva prudko klesať. Tu je medzi PC2 a PC3. Pravidlo 80 % hovorí ponechať 4 komponenty; na vizualizáciu stačia 2.
:::

=======
>>>>>>> d560a1f (Vylepšená prezentácia a dashboard)
## Biplót — projekcia do 2D

```{r}
#| echo: false
#| fig-height: 4.5
#| fig-width: 10
<<<<<<< HEAD
=======

>>>>>>> d560a1f (Vylepšená prezentácia a dashboard)
mtcars2 <- mtcars |>
  mutate(transmission = factor(am, labels = c("Automatická", "Manuálna")))

autoplot(pca, data = mtcars2,
         colour = "transmission",
         loadings = TRUE,
         loadings.label = TRUE,
         loadings.label.size = 3.8,
         loadings.colour = "#d73027",
         loadings.label.colour = "#333333") +
  scale_color_manual(values = c("#2166ac", "#f4a582")) +
  labs(color = "Prevodovka",
       title = "Manuálne vs. automatické autá sa jasne separujú v priestore PC1–PC2") +
  theme_minimal(base_size = 13) +
  theme(plot.title = element_text(size = 12))
```

<<<<<<< HEAD
::: {.notes}
Body = autá, šípky = pôvodné premenné. Šípky rovnakým smerom = korelované premenné (hp, cyl, disp). Manuálne autá vľavo (ľahšie, úspornejšie), automaty vpravo. Upozorniť: dĺžky šípok v biplóte sú škálované, smer je dôležitejší než dĺžka.
:::

## Interpretácia komponentov

:::: {.columns}
=======
## Interpretácia komponentov

:::: {.columns}

>>>>>>> d560a1f (Vylepšená prezentácia a dashboard)
::: {.column width="46%"}
**PC1 — „Sila vozidla"** (`r round(pve[1],1)`%)

- ➕ `cyl`, `disp`, `hp`, `wt`, `carb`
- ➖ `mpg`, `drat`

*Silnejší motor = vyššia spotreba*

**PC2 — „Konfigurácia"** (`r round(pve[2],1)`%)

- ➕ `qsec`, `vs`
- ➖ `carb`, `hp`
:::

::: {.column width="54%"}
```{r}
#| echo: false
#| fig-height: 4
#| fig-width: 6
<<<<<<< HEAD
=======

>>>>>>> d560a1f (Vylepšená prezentácia a dashboard)
as.data.frame(pca$rotation[,1:2]) |>
  mutate(var = rownames(pca$rotation)) |>
  pivot_longer(-var, names_to = "PC", values_to = "loading") |>
  ggplot(aes(reorder(var, abs(loading)), loading, fill = loading > 0)) +
  geom_col(show.legend = FALSE) +
  facet_wrap(~PC) +
  coord_flip() +
  scale_fill_manual(values = c("#d73027", "#2166ac")) +
  theme_minimal(base_size = 12) +
  labs(x = NULL, y = "Záťaž")
```
:::
<<<<<<< HEAD
::::

::: {.notes}
Interpretácia komponentov je vždy čiastočne subjektívna — pomenovania „sila" a „konfigurácia" sú naše označenia podľa toho, ktoré premenné majú najväčšie záťaže. Záporná záťaž mpg na PC1: vyššia hodnota PC1 = silnejšie auto = nižšie mpg.
:::

## Obmedzenia metódy

::: {.incremental}
- **Linearita** — PCA zachytí len lineárne vzťahy; nelineárnu štruktúru (kruhy, špirály) nevidí
- **Citlivosť na škálovanie** — bez štandardizácie dominujú premenné s veľkou škálou
- **Citlivosť na odľahlé hodnoty** — jediný outlier dokáže otočiť smer komponentov
- **Interpretovateľnosť** — komponenty sú lineárne kombinácie všetkých premenných, nie pôvodné veličiny
- **Alternatívy pre nelineárne dáta**: kernel PCA, t-SNE, UMAP
:::

::: {.notes}
Dôležitý slajd pre diskusiu: žiadna metóda nie je univerzálna. Na mtcars PCA funguje výborne, lebo premenné sú silno lineárne korelované. Pri obrázkoch alebo genomických dátach by sme siahli po nelineárnych metódach.
:::

## Záver

:::: {.columns}
::: {.column width="48%"}
**Výsledky:**

|  |  |
=======

::::

## Záver

:::: {.columns}

::: {.column width="48%"}
**Výsledky:**

| | |
>>>>>>> d560a1f (Vylepšená prezentácia a dashboard)
|---|---|
| Pôvodné premenné | 11 |
| Komponenty (80%) | 4 |
| PC1+PC2 variabilita | `r round(cumsum(pve)[2],1)`% |
| Separácia áut | ✅ |
<<<<<<< HEAD
=======

>>>>>>> d560a1f (Vylepšená prezentácia a dashboard)
:::

::: {.column width="52%"}
**Kľúčové zistenia:**

- PCA zredukovala 11D → **2–4 dimenzie**
- PC1 zachytáva **výkonnosť** vozidla
- Manuálne/auto. autá tvoria **odlišné zhluky**
- Metóda vychádza z **lineárnej algebry**
:::
<<<<<<< HEAD
=======

>>>>>>> d560a1f (Vylepšená prezentácia a dashboard)
::::

. . .

<<<<<<< HEAD
> *„PCA is arguably the most important tool in multivariate statistics."* [@jolliffe2016]

::: {.notes}
Zhrnúť hlavnú myšlienku jednou vetou: 11 čísel o každom aute sa dá nahradiť dvomi súradnicami bez podstatnej straty informácie. Poďakovať a otvoriť priestor na otázky.
:::

## Literatúra {.smaller}

::: {#refs}
:::
=======
> *„PCA is arguably the most important tool in multivariate statistics."*  
> — Jolliffe & Cadima (2016)
>>>>>>> d560a1f (Vylepšená prezentácia a dashboard)
